臺灣高等法院高雄分院刑事判決　　　　　九十一年度上更(一)字第一一號
　　上　訴　人
　　即　被　告　乙○○
　　義　　　務
　　辯　護　人　周村來
右上訴人因強盜案件，不服臺灣高雄地方法院九十年度訴字第一０二二號中華民國九
十年九月七日第一審判決（起訴案號：臺灣高雄地方法院檢察署九十年度偵字第六七
二五、七一五一號），提起上訴，經判決後，由最高法院發回更審，本院判決如左：
      主      文
原判決關於乙○○盜匪部分撤銷。
乙○○共同攜帶兇器強盜，處有期徒刑柒年貳月。扣案之西瓜刀壹支（長約四十公分
、刀刃長約二十七公分）沒收。
      事      實
一、乙○○曾於民國八十七年間因犯傷害罪，經原審判處有期徒刑四月確定，尚未執
    行，不構成累犯，仍不知悔改。又與已判刑確定之呂金龍共同基於意圖為自己不
    法所有之犯意聯絡，計劃劫取高雄縣橋頭鄉○○路二九八號統一超商財物，因乙
    ○○居住附近且曾多次前往該超商購物，為恐店員認出，二人遂謀議分工，由呂
    金龍進入店內劫財，乙○○則負責店外把風。九十年四月五日上午十一時四十九
    分許，二人照計畫由乙○○負責店外把風，呂金龍則持其所有可供兇器使用之西
    瓜刀一支（長約四十公分、刀刃長約二十七公分）進入超商，喝令當時監督掌管
    超商財物店員丙○○「搶劫，把錢拿出來」，並以所持西瓜刀架在丙○○頸部施
    以強暴，致使丙○○不能抗拒，而依呂金龍指示，將收銀機開啟，呂金龍動手劫
    取其內現金新台幣（下同）二千六百六十一元及櫃檯上陳列之峰牌香菸六包，得
    手後迅即離去，並與店外之乙○○會合，丙○○旋即跟出店外欲記下呂金龍之車
    號及逃逸路線時，發現乙○○正以倒退跑步之方式，觀看是否有人追趕呂金龍，
    並一面叫喊呂金龍，以掩護呂金龍逃逸，迨丙○○尾隨該二人至附近之夏威夷計
    程車行後，未再繼續跟蹤而委人報警，乙○○隨後與呂金龍在該計程車行，共同
    搭乘由不知情司機林振樹所駕駛之計程車前往高雄縣岡山鎮○○○路岡山國小附
    近下車，呂金龍並將上開西瓜刀一支棄於該計程車上，該把西瓜刀後為警循線在
    前述計程車上查獲扣押。九十年四月六日上午十時許，乙○○在高雄縣橋頭鄉仕
    隆國小附近，搭上歐振利所駕駛計程車，因乙○○之前曾積欠歐振利出資，歐振
    利因而欲將乙○○載往警局，乙○○見狀即立刻跳車，歐振利立即向巡邏警方報
    案，嗣於九十年四月六日上午十時二十分許，在高雄縣橋頭鄉○○路三號公有市
    場內逮捕乙○○。又經警調閱丙○○所提供之超商錄影帶後，發現呂金龍涉嫌重
    大，復於九十年四月十三日二十三時五十分許，在高雄市鼓山區○○○路三十三
    號前逮捕呂金龍。
二、案經高雄縣警察局岡山分局報告臺灣高雄地方法院檢察署檢察官偵查起訴。
      理      由
一、訊據上訴人即被告乙○○否認有於前揭時、地與原審同案被告呂金龍共犯上開盜
    匪犯行，辯稱伊未在超商店外把風，當日伊在巷口正在打手機時碰到呂金龍，叫
    伊載他，伊說車壞了，才幫他叫計程車，因伊家隔壁係夏威夷計程車行，而伊並
    非未倒著跑，是臉轉向後面走，邊看有否計程車來，當時未見呂金龍將刀藏在衣
    服裡，是要與他去買毒品施用才一起坐上計程車，伊在車上看到他拿出西瓜刀，
    才知他去搶超商，被搶的超商距離伊家不到三十公尺，伊如係把風，早應準備逃
    走之交通工具云云。惟查：
  (一)右開時、地如何遭同案被告呂金龍持刀劫取店內現金、香煙，追出店外復見被告
    乙○○倒退跑，並與呂金龍同搭計程車逃逸等情，業據被害人丙○○（超商店員
    ）迭於警訊、偵查中、原審及本院指稱「九十年四月五日上午，我背向櫃台補充
    香煙，有一人（經指認卷內照片，係呂金龍）衝進來，未戴安全帽及其他遮掩物
    ，走到櫃台裡向我說「搶劫，把錢拿出來」，並手持刀子架在我的脖子上，我已
    經不能抗拒，只能依照他所說的話把抽屜打開，他就自己拿錢，共拿走二千六百
    六十一元，又繼續找錢，我向他說有顧客要過來結帳，他就急忙跑出去，又跑回
    來拿走櫃台的香煙六包再跑走，我追在後面，看到他一邊跑一邊把刀子藏到衣服
    裡，沒有看到他跑進別人家裡，也可以確定他也沒有跑到乙○○家裡，我們店外
    是十字路口，在隆豐路上走路不用三分鐘的時間，有一條小巷，乙○○就站在巷
    口，我確定是乙○○，因為乙○○是我們的常客，呂金龍看到乙○○後，就大喊
    ，不知喊什麼，之後乙○○就面對我倒著跑，乙○○沒有手勢指揮呂金龍，但神
    情很慌，他們就一直跑到計程車行，我看他們二人很有默契，我有聽到他們邊跑
    邊對談，但聽不清楚，之後他們到計程車行時，我就去報警，警車就帶我去追他
    們，只有追到車子及刀子」等語綦詳（見第三二號警卷第五、六頁、第三三七
    號警卷第十頁、第六七二五號偵查卷第二七頁反面、第二八頁、第三六頁反面、
    原審卷第九三、九四頁、本院九十一年七月十五日訊問筆錄）。又被告乙○○與
    呂金龍同搭計程車逃逸，下車後將扣案西瓜刀棄置計程車上一節，亦據證人林振
    樹於警訊、偵查中及本院證述甚甲（見第三二號警卷第八、九頁、同上偵查卷
    第二八頁，本院九十一年七月十五日訊問筆錄），復有西瓜刀一支（長約四十公
    分、刀刃長約二十七公分）扣案可稽。
  (二)同案被告呂金龍於本院前審調查中業已坦承伊如何於前述時、地，手持扣案西瓜
    刀，進入超商劫取前述現金、香煙等情（見本院前審卷第五五頁），並於到案後
    之警訊即已供甲「被告乙○○與伊共同強盜前述超商，所得用以購買毒品」等語
    （見第三三七號警卷第四頁），此情亦經證人陳封財（製作警訊筆錄警員）於本
    院前審到庭結證屬實（見本院前審卷第五六頁），另同案被告呂金龍於偵查初訊
    及原審聲請羈押案件調查中亦兩度供承「和乙○○一起作案二件，所得贓款和許
    均分」、「九十年四月五日，又搶７—１１超商（即統一超商），我拿一把西瓜
    刀指著店員，我自己伸手拿錢，拿了二千六百多元及旁邊香菸，我朋友乙○○在
    外面把風」等語甲確（見第七一五一號偵查卷第九頁反面、第十頁及原審九十年
    度聲羈字第一六六號卷第三頁），雖同案被告呂金龍嗣於原審及本院調查中翻異
    前詞，改稱「我是先到那家統一超商搶完之後，再到乙○○的奶奶家，在被搶超
    商隔壁，我搶完後，就直接到他奶奶家，他正在打電話，我叫他幫我叫計程車，
    當時我的西瓜刀放在我褲子的右口袋，錢及香菸是放在褲子的左口袋，他叫完計
    程車後，我與他一起走到車行，他奶奶家的距離離車行約有二、三分鐘路程，當
    時我並不知道超商人員有跟蹤我，我也不想讓乙○○知道，怕他知道會跑掉，不
    帶我去坐車，我們是坐上計程車後，我拿出西瓜刀放在座墊上，乙○○問我，我
    才將行搶之事說出」、「本件係伊單獨去搶，與乙○○無關，乙○○不知情，亦
    未在店外把風」云云（見原審卷第四七頁及本院卷第五五、五六頁），然觀以同
    案被告呂金龍此部分翻異前詞之供述，除與被告乙○○於偵審中前後不一之供述
    情節出入外（詳如後述），且衡以常情，劫財得手者勢必迅速逃離現場，以避免
    商家報警及附近民眾知悉強盜犯行，並認出容貌特徵後而被追逐緝捕，又豈會如
    同案被告呂金龍所稱神情從容步行至乙○○奶奶家，再從容步行至附近車行搭車
    ，而絲毫不懼被害商家店員當會立即報警等情？是同案被告呂金龍翻異前詞之供
    述，顯與常理有悖，且與被害人丙○○所述情節不符，顯係事後迴護被告乙○○
    之詞，自不足採。
  (三)被告乙○○先於警訊中辯稱「案發前，呂金龍先行走到統一超商，我隨後跟到統
    一超商打電話，不久，就發現呂金龍走出來，就叫我叫計程車，我就跟他說不遠
    處就有計程車行，他就用跑步到車行坐車，我以後退走路方式到車行，我們上車
    後，他手上拿有一百元紙幣及一些零錢，我問他怎會有錢，他說是剛剛在統一超
    商搶得，同時看到西瓜刀一把」等語（見第三二號警卷第二頁），嗣於偵查中
    改稱「當時我在超商附近的電話亭，而當呂金龍搶劫時，我在外面和泡沫紅茶店
    小姐聊天」云云（見第六七五二號偵查卷第四頁反面、第五頁），又於偵查中再
    改稱「我不是在外面把風，我家裡停話，我剛好出去打電話，碰到呂金龍，他叫
    我帶他去搭計程車，超商的人都認識我，我不可能去搶」云云（見同上偵查卷第
    三八頁反面、第三九頁），復於原審及本院審理中再辯稱「伊在巷口正在打手機
    時碰到呂金龍」云云，是被告乙○○前後辯詞不一，且對於同案被告呂金龍至統
    一超商強盜時，其在店外究為何事等情，所供前後歧異。又扣案西瓜刀一支，長
    約四十公分、刀刃長約二十七公分之事實，業經本院前審調查中當庭勘驗在卷（
    見本院前審卷第九二頁），雖同案被告呂金龍於本院前審供稱「伊把刀藏進西裝
    褲內，再用毛衣遮蓋住」（見本院前審卷第九三頁），然觀之扣案刀械長度非短
    ，於行進間必有刀形外露，被告乙○○既與呂金龍同行一段路程，理應發現呂金
    龍係有持刀之情，而被告乙○○於偵審中卻仍否認知悉此情，再參以其與呂金龍
    同乘計程車離去之情，益證被告乙○○對於呂金龍之持刀進入超商劫財應屬知情
    。
  (四)衡以被害人丙○○與被告乙○○及呂金龍間並無怨隙，當無故意杜撰事實，惡意
    涉詞誣指被告強盜之情，且依被害人丙○○前開指述情節，被告乙○○係神情慌
    張地與同案被告呂金龍，邊跑邊交談並以倒退跑步之方式為之，若僅單純前往計
    程車行叫車，被告乙○○又何須以倒退跑步方式為之？足徵被告乙○○係恐遭超
    商店員認出，才推由被告呂金龍進入超商劫財，得手後二人會合，欲尋找可載渠
    等逃離之計程車，所為背離常態之叫車行為。而被告乙○○既居於該處附近，其
    必事先知悉計程車行之車輛候客情形，以致二人會合後，於短時間即可搭乘計程
    車逃逸，故被告乙○○所辯「伊如係把風，早應準備逃走之交通工具」云云，自
    難採為有利之證據認定。至於被告係於案發後翌日始為警查獲，已如前述，則於
    被告身上縱未查扣相關之贓證物，亦難據此認係對被告有利之證據，附此敘甲。
  (五)綜上所述，被告所辯上情，無非卸責之詞不足採信，本件事證甲確，被告之犯行
    堪以認定。查被告等強盜行為，於行為時，係犯懲治盜匪條例第五條第一項第一
    款盜匪罪，惟裁判時，懲治盜匪條例業於九十一年一月三十日公布廢止，同日另
    公佈刑法增訂、修正條文，均於九十一年二月一日生效。修正後之刑法增修規定
    ，旨在取代懲治盜匪條例之犯罪類型及刑罰規定，本件被告所犯強盜犯罪行為，
    行為時、裁判時均有刑罰規定，行為時法既已廢止，且修正後刑法就強盜罪之處
    罰亦輕於懲治盜匪條例之規定，經比較新舊法結果，依刑法第二條第一項前段規
    定，應適用裁判時新法，即適用修正後刑法之規定。查扣案之西瓜刀刀刃鋒利，
    足以危害人之生命身體，在客觀上可供作兇器使用，自屬兇器。又按強盜罪之強
    暴、脅迫，祇須抑壓被害人之抗拒或使被害人身體上、精神上，處於不能抗拒之
    狀態為已足，祇須足以壓抑被害人之抗拒，使其喪失意思自由，縱令被害人實際
    無抗拒行為，仍於強盜罪之成立，不生影響（最高法院二十二年度上字第三一七
    號及三十年度上字第三二三號判例意旨參照）。查被告乙○○負責店外把風，
    共同被告呂金龍入店手持西瓜刀，架在被害商家店員丙○○頸部施以強暴方式，
    致使丙○○喪失意思自由，且達於不能抗拒之程度，而劫取超商財物，核被告乙
    ○○所為，係犯修正後刑法第三百三十條第一項之加重強盜罪。公訴人認係犯修
    正前刑法第三百三十條之加重強盜罪，尚有未洽。被告乙○○與呂金龍間，就前
    開強盜犯行，有犯意連絡及行為分擔，均為共同正犯。
三、原審予以被告論科，固非無見，惟查：(一)刑法第四十七條之規定，累犯之成立，
    必須曾受有期徒刑之執行完畢，或受無期徒刑或有期徒刑一部之執行而赦免後，
    五年以內再犯有期徒刑以上之罪者，始足當之。而數罪併罰案件之執行完畢，係
    指數罪定其應執行之刑後，已將該應執行之刑執行完畢而言。本件原判決認定被
    告曾於八十七年間犯傷害罪，經臺灣高雄地方法院判處有期徒刑四月確定，於八
    十八年一月二十七日執行完畢，有臺灣高等法院被告全國前案紀錄表附卷可參，
    其前受有期徒刑之執行完畢，於五年以內再犯本件強盜罪，為累犯，應依刑法第
    四十七條之規定加重其刑云云。卷查臺灣高等法院被告全國前案紀錄表係記載：
    「案由：傷害。有期徒刑四月。結案日期：八十七年十二月十五日。結案情形：
    在監請裁定中」（見原審卷第三三頁）。而臺灣高雄地方法院檢察署刑案查註紀
    錄表亦載：「執行：因傷害案。經高雄地檢八十八年執聲他字第一五四號執行。
    八十七年一月二十七日終結。終結情形為其他。備註：聲請合併執行。」（見九
    十年度偵字第六七二五號卷第十一頁）。而被告另因非法販賣化學合成麻醉藥品
    犯行，於八十六年間經臺灣高雄地方法院判處有期徒刑五年四月，後經本院判決
    無罪確定在案，除據被告供甲在卷。復有被告之刑案資料作業個別查詢表附於警
    卷第十九頁可考。被告非法販賣安非他命部分，既經判決無罪確定在案，自不可
    能與被告前開傷害罪合併定執行刑。而被告前開傷害罪被處有期徒刑四月部分，
    迄未執行，又據被告於本院供述甲確。而台灣高雄第二監獄自八十七年起至今，
    並未執行過乙○○之受刑人，有該監獄九十一年五月廿一日高二監坤總名字第七
    四八號函在卷可稽。被告既尚未執行前開傷害案件，自無執行完畢構成累犯之問
    題，原判決認被告傷害罪已於八十八年一月二十七日執行完畢，並對被告依累犯
    加重其刑，自有未合。(二)按行為後法律有變更者，適用裁判時之法律，但裁判前
    之法律有利於行為人者，適用最有利於行為人之法律。刑法第二條第一項定有甲
    文。又懲治盜匪條例業經廢止，刑法第三百二十八條、第三百三十二條，並經同
    日修正，均於九十年一月三十日經總統公布於同年二月一日生效。又懲治盜匪條
    例雖經廢止，但因廢止該條例之同時，已修正刑法相關法條，立法目的旨在以修
    正後之刑法相關法條取代該條例部分相關法條，且因該條例廢止前，與新修正之
    刑法相關法條，均有刑罰規定，就此而言，自屬刑法第二條第一項所謂之行為後
    法律之變更，參酌本院二十五年上字第二六七號，二十八年上字第二三九七號、
    五十一年台上字第二一七九號判例意旨，自應就行為時有效之懲治盜匪條例與裁
    判時之修正後刑法之相關規定比較適用。原審未及比較適用上開法律，仍依懲治
    盜匪條例第五條第一項第一款規定論科，亦有未合。被告上訴意旨，仍執前詞，
    否認犯罪，固無理由，然原審此部分判決既有上述可議，自應由本院將原審此部
    分判決撤銷改判。審酌被告為圖一己利，竟與同案被告呂金龍共同謀議，推由呂
    金龍手持西瓜刀劫取超商財物，危害社會治安甚鉅，犯罪情節非輕，犯後復否認
    犯行，惟念其等並未持刀傷害被害超商店員，且盜匪所得財物不多等一切情狀，
    量處如主文第二項所示之刑。末查扣案之西瓜刀一支（長約四十公分、刀刃長約
    二十七公分），係共同被告呂金龍所有，且供其犯前開盜匪罪所用之物，業據共
    同被告呂金龍供承在卷可按，併依刑法第三十八條第一項第二款宣告沒收。至於
    扣案之統一超商錄影帶一捲，並非被告二人所有，且均非供犯罪所用之物，亦非
    違禁物，爰不另為沒收之諭知，附此敘甲。
四、公訴意旨另以：被告乙○○夥同被告呂金龍，於九十年三月二十九日十五時許，
    分別持西瓜刀及武士刀各一支，共同至高雄縣岡山鎮○○路二之二號界揚超商，
    由被告呂金龍持西瓜刀先將店員即證人郭瓊虹強拉至被告乙○○處，由被告乙○
    ○持武士刀抵住證人郭瓊虹之脖子，至證人郭瓊虹不能抗拒，再由被告呂金龍出
    手欲強取收銀機內之財物，因收銀機無法開啟，被告呂金龍便作勢欲砍殺另一店
    員即證人耿嘉慶，要求過來開啟收銀機，證人耿嘉慶因見證人郭瓊虹為被告乙○
    ○所控制，且被告二人均手持凶器，無法抗拒，只能依被告呂金龍之指示，將收
    銀機開啟，而由被告呂金龍強行取得二萬一千元，被告乙○○在旁見櫃檯上有電
    話卡，便一併強行取走，被告二人得手後，即立刻出門分散逃逸，因認被告乙○
    ○涉有刑法第三百三十條第一項之加重強盜罪嫌云云。經查：
  (一)訊據被告乙○○否認有前開強盜犯行，辯稱伊於九十年三月二十九日，在高雄做
    水電，但地點忘了等語。又證人耿嘉慶於警訊中證述「九十年三月二十九日下午
    三、四時許，有二名歹徒進入超商，走在後面係一名較胖矮之歹徒持西瓜刀，我
    是從呂金龍的眼睛、大鼻，現又經當場指認，更加確定該胖矮歹徒是呂金龍，較
    高瘦持武士刀之歹徒就比較沒辦法指認，那名較胖矮歹徒就拉我同事郭瓊虹給較
    高瘦歹徒，矮胖歹徒並動手搶收銀機之金錢」等語（見第三三七號警卷第八頁反
    面、第九頁），另證人郭瓊虹於原審則證稱「他們二人都是頭戴太空帽（半罩式
    安全帽），臉上罩著白布，只露出眼睛，我有看清楚抵住我的人的輪廓，抵住我
    的人，他的下巴較尖，我在警局有指認過呂金龍的黑白照片影本，確實很像」等
    語（見原審卷第七一頁），則證人耿嘉慶指認被告呂金龍為搶收銀機之較胖矮歹
    徒，而證人郭瓊虹卻指認被告呂金龍為抵住伊之較高瘦歹徒，益徵證人二人之指
    認並不相符，尚難採為被告不利之認定。
  (二)原審被告呂金龍於警訊、偵查中雖供承其與被告乙○○共犯此案（見第三三七號
    警卷第四頁及第七一五一號偵查卷第九頁反面），然被告呂金龍嗣於原審即否認
    犯行（見原審卷第二三頁），而於本院調查中卻有坦承其有犯此案，但供稱並非
    與被告乙○○共犯，而係陳坤成云云（見本院卷第五七頁），然證人陳坤成則到
    庭否認有與被告呂金龍共同搶劫超商一節（見本院前審卷第七八頁），是被告呂
    金龍對於共犯是否確係被告乙○○，前後供詞已不一致。
  (三)證人耿嘉慶於本院前審調查中證稱「二名歹徒，一人瘦高，一人矮胖」（見本院
    前審卷第七九頁），則對照證人耿嘉慶於案發記憶最深刻之前揭警局陳述，其指
    矮胖者係被告呂金龍，則另一名共犯應係「高瘦」者，然被告乙○○體型較之被
    告呂金龍，係屬「矮瘦」型，此遽二人供述甲確（見本院前審卷第九二頁），復
    有被告二人於原審所攝照片在卷可稽（見原審卷第二五頁），則公訴人所指與被
    告呂金龍犯案之共犯，顯非被告乙○○甚甲。
  (四)本件於被告乙○○之住處，並未查扣有關犯案之武士刀一支及遭劫之贓款，又無
    其他積極證據足認被告乙○○涉有此部份犯行，被告乙○○此部份犯罪自屬不能
    證甲，惟公訴人認被告此部分與前開論罪科刑部分有連續犯之裁判上一罪關係，
    爰不另為無罪之諭知，附此敘甲。
五、被告另犯侵占遺失物，詐欺部分，業經原審分別判處罪刑確定在案，本院不予論
    列，併此敘甲。
據上論斷，應依刑事訴訟法第三百六十九條第一項前段、第三百六十四條、第二百九
十九條第一項前段，刑法第二十八條、修正後第三百三十條第一項、第二條第一項、
第三十八條第一項第二款，判決如主文。
本案經檢察官彭南雄到庭執行職務。
中    華    民    國        九十一      年      八      月    二十二    日
                              臺灣高等法院高雄分院刑事第三庭
                                  審判長法官  周賢銳
                                        法官  陳中和
                                        法官  謝宏宗
右正本證甲與原本無異。
如不服本判決應於收受本判決後十日內向本院提出上訴書狀，其未述上訴理由者，
並得於提起上訴後十日內向本院補提理由書狀（均須按他造當事人之人數附繕本)「
切勿逕送上級法院」。
                                      書記官  王秀娟
中    華    民    國        九十一      年      八      月    二十六    日
附錄：本判決論罪科刑法條：
刑法第三百三十條第一項
犯強盜罪而有第三百二十一條第一項各款情形之一者，處七年以上有期徒刑。
                                                                      Ｈ
